【裁判字號】    97,聲再,154
【裁判日期】    970918
【裁判案由】    殺人等
【裁判全文】
臺灣高等法院刑事裁定                 97年度聲再字第154號
    再審聲請人
    即受判決人  甲○○
                            1.
上列再審聲請人即受判決人因殺人案件，對於本院95年度上重更
（二）字第19號，中華民國96年2月15日確定判決（ 臺灣基隆地
方法院92年度重訴字第6號判決），聲請再審，本院裁定如下：
    主  文
再審之聲請駁回。
    理  由
一、聲請意旨略以：原確定判決認再審聲請人甲○○犯有本件殺
    人罪，無非係以同案被告湯文悌、余瑞霖、陳志偉等人於警
    詢所為供述，均無違法取證情事，而具證據能力，並據以為
    對被告論罪科刑之證據，惟本件相關之鑑定報告書、警詢錄
    影帶、錄音帶等，均足證偵辦員警有以強暴、脅迫之手段，
    為刑求、偽造文書等不法取證之事實，其證據理由如下：
（一）下列證據，應合於刑事訴訟法第420條第1項第1款、 同條
      項第6款之規定，理由如下：
  １、原確定判決引用同案被告湯文悌於 民國92年1月10日之警
      詢筆錄，為聲請人有罪之依據，惟該次筆錄經臺灣基隆地
      方法院（下稱原審法院）勘驗後，原審法院之勘驗筆錄載
      稱：「警察問是不是比較多，被告答的比較少」，而原確
      定判決亦載有相同之意旨。參以湯文悌該次警詢內容，均
      為具體且連續之陳述，經相互比對，可知湯文悌之筆錄內
      容，與警詢錄影帶所陳述不相符合，由上開勘驗筆錄所載
      ，顯可證明湯文悌該次警詢筆錄，係員警以自問自答之方
      式，再由湯文悌附和回答所製作完成，該員警偽造警詢筆
      錄事證明確，原確定判決認查無警方不法取證情事，顯有
      疏失， 此部分已合於刑事訴訟法第420條第1項第1款規定
      之「原判決所憑之證物已證明其為偽造或變造者」情形。
  ２、同案被告湯文悌92年1月10日警詢筆錄雖載稱：「… 甲○
      ○有持木棍揮打曾文賢頭部重擊數下…牆壁、電視、天花
      板等四處均是血跡噴灑的痕跡…甲○○持木棍猛敲曾文賢
      的頭…」。惟刑事警察局鑑驗書載稱：「 木棍經抽取DNA
      檢測，未檢出DNA-STR型別」，亦即經DNA比對後，扣案木
      棍並無死者血跡DNA殘留。 參以刑事警察局法醫鑑定報告
      書所載：「顱骨：無骨折，無銳器創痕」，亦即死者頭部
      並無遭重擊之創痕。再法務部法醫研究所依科學鑑識之角
      度，已論定在命案現場電視機、天花板等處噴濺血痕，係
      死者頸部受創所致。依上開木棍鑑定書、死者驗屍報告書
      、法醫鑑定報告書所載，均足證聲請人並無如湯文悌警詢
      筆錄所載，持木棍重擊死者頭部，造成血液噴灑之情形，
      亦顯見製作該不實筆錄之員警，除偽造文書外，更意圖誣
      告陷害使受殺人罪之追訴。
  ３、依上開原審法院勘驗筆錄、警詢錄影帶、扣案木棍DNA鑑
      定書、死者驗屍報告書、法醫鑑定報告書所載，由形式上
      觀察，已足證員警有誣告聲請人涉案，及偽造警詢筆錄之
      不法事證，且均為原確定判決於審判時未經注意之證據，
      而得為本案之新證據。
（二）原確定判決依共同被告余瑞霖於 92年1月10日之警詢筆錄
      ，認聲請人犯有本件殺人罪，並認余瑞霖未遭刑求或其他
      不法情事取供，惟查：
  １、余瑞霖之辯護人於上訴審時， 曾於94年2月16日具狀聲請
      勘驗余瑞霖之92年1月10日之警詢錄音帶， 以證明余瑞霖
      於警詢時遭員警不法取供。惟當時法院並未積極調查此項
      證據，而該警詢錄音帶已足證員警有違法取供之情事，應
      屬新證據。
  ２、原審法院雖認余瑞霖之警詢錄音帶，經勘驗後並無異狀，
      惟原審法院92年7月14日之勘驗筆錄載稱：「 部分係切入
      快速畫面」，因原審法院勘驗時有部分快轉，故未發現該
      不法取供之部分，且依該次筆錄記載，余瑞霖供稱於製作
      警詢筆錄時，確有員警持湯文悌筆錄供負責製作余瑞霖筆
      錄之員警勾串筆錄內容，或出現恐嚇余瑞霖不得閃避案情
      之情狀。
  ３、余瑞霖於92年1月10日之警詢錄影帶及錄音帶、94年2月16
      日調查證據聲請狀、92年7月14日勘驗筆錄， 皆足以證明
      余瑞霖於警詢時，確有遭員警不法取供之事證存在，原確
      定判決於審判時疏未注意上述證據，應屬新證據。
（三）共同被告陳志偉於歷審均稱係遭員警刑求，始製作不利聲
      請人之不實筆錄，並舉證於92年1月16日經警借提時， 遭
      刑求取供，復有額頭瘀傷彩色照片8張在卷可稽（ 見原審
      卷三第210頁）。而原審法院採信警員所稱：「 額頭之紅
      紅傷痕應係被告陳志偉在派出所戴手銬趴睡所造成等語」
      ， 且認查無其他證據足證其於92年1月16日警詢時之陳述
      有遭不法取證情事，該警詢筆錄自有證據能力云云，惟查
      ：員警於製作共同被告湯文悌、余瑞霖之警詢筆錄時，已
      有上述（一）、（二）部分所載之違法取證情事，故員警
      取證之公正性已足堪質疑，且依陳志偉所述，照片中額頭
      之傷痕係「手銬擦撞傷」，與員警之證述相較，二者造成
      之傷痕形狀態樣非屬一致。參以證人即承辦員警曾世華、
      周明琨之證述：「押解陳志偉至深澳坑派出所等候，矣被
      告甲○○模擬完畢，才帶陳志偉到現場模擬.... 」， 而
      原審法院2度勘驗陳志偉92年1月16日模擬錄影帶結果「該
      額頭傷痕至現場模擬快結束時，其傷痕依然存在。」等情
      觀之，陳志偉先於派出所等候，再到現場模擬，至模擬快
      結束時，額頭傷痕依然存在，以一般趴睡之壓痕，焉有留
      印數小時而不消退之理，此足證該紅色傷痕係陳志偉遭刑
      求取供所致無疑，故原審法院92年7月21日勘驗筆錄、 陳
      志偉額頭傷痕照片8張，均為員警刑求取證之新證據。
（四）爰依刑事訴訟法第420條第1項第1款、同條項第6款規定，
      聲請准予再審等語。
二、按有罪之判決確定後，有左列情形之一者，為受判決人之利
    益，得聲請再審︰一、原判決所憑之證物已證明其為偽造或
    變造者。二、原判決所憑之證言、鑑定或通譯已證明其為虛
    偽者。三、受有罪判決之人，已證明其係被誣告者。四、原
    判決所憑之通常法院或特別法院之裁判已經確定裁判變更者
    。五、參與原判決或前審判決或判決前所行調查之法官，或
    參與偵查或起訴之檢察官，因該案件犯職務上之罪已經證明
    者，或因該案件違法失職已受懲戒處分，足以影響原判決者
    。六、因發現確實之新證據，足認受有罪判決之人應受無罪
    、免訴、免刑或輕於原判決所認罪名之判決者。前項第一款
    至第三款及第五款情形之證明，以經判決確定，或其刑事訴
    訟不能開始或續行非因證據不足者為限，得聲請再審，刑事
    訴訟法第420條定有明文。次按刑事訴訟法第420條第1項第6
    款所謂「發現確實之新證據」，係指該證據於事實審法院判
    決前業已存在，為法院、當事人所不知，不及調查斟酌，至
    其後始行發現，且就證據本身形式觀察，固不以絕對不須經
    過調查程序為條件，但必須顯然可認為足以動搖原有罪確定
    判決，而為受判決人無罪、免訴、免刑或輕於原判決所認罪
    名之判決者為限（最高法院33年抗字第70號、40年臺抗字第
    2號、41年臺抗字第1號判例參照）。再法院認為再審無理由
    者，應以裁定駁回，刑事訴訟法第434條第1項定有明文。
三、經查：
（一）本件聲請意旨雖提及「證物偽造」，然並未說明有何符合
      刑事訴訟法第420條第2項規定：「前項第一款至第三款及
      第五款情形之證明，以經判決確定，或其刑事訴訟不能開
      始或續行非因證據不足者」之情形，則聲請人依據刑事訴
      訟法第420條第1項第1款規定聲請再審，即無理由。
（二）聲請人聲請意旨（一）至（三）部份，雖以本件原審法院
      關於同案被告湯文悌92年1月10日警詢時之勘驗筆錄、 警
      詢錄影帶、刑事警察局關於扣案木棍DNA鑑驗書、 死者驗
      屍報告書、法醫鑑定報告書； 同案被告余瑞霖於92年1月
      10日之警詢錄影帶及錄音帶、 94年2月16日調查證據聲請
      狀、92年7月14日勘驗筆錄； 原審法院關於同案被告陳志
      偉警詢時之92年7月21日勘驗筆錄、陳志偉額頭傷痕照片8
      張等項，並主張同案被告余瑞霖、陳志偉均遭員警刑求，
      而認此屬刑事訴訟第420條第1項第6款之 「發現確實之新
      證據」，而據以提起再審。惟刑事訴訟第420條 第1項第6
      款所定之再審事由，需該證據於事實審法院判決前業已存
      在，而為法院、當事人所不知，不及調查斟酌，至其後始
      行發現，且就證據之形式觀察，須顯然可認為足以動搖原
      有罪確定判決，而為受判決人無罪、免訴、免刑或輕於原
      判決所認罪名之判決者為限，始足當之。依上開警詢錄影
      帶、DNA鑑驗書等物，雖係於本案最終事實審判 決（即本
      院95年度上重更（二）字第19號）宣示之日 （即96年2月
      15日）前業已存在且已知，惟業經法院予以調查斟酌。況
      就聲請人所舉上開證據，均係就原確定判決所涉事實之經
      過、認定事實、證據取捨加以爭執，或與原確定判決無直
      接關係之陳述； 核與刑事訴訟法第420條第1項第6款規定
      之再審事由，不相符合。再者，聲請人所主張同案被告余
      瑞霖、陳志偉有遭刑求一事，亦經本院確定判決予以審酌
      ，並詳載理由依據，聲請人此部份所指，亦不足採。故本
      件聲請人聲請再審意旨，均無理由，應予駁回。
據上論斷，應依刑事訴訟法第434條第1項，裁定如主文。
中    華    民    國    97    年    9    月     18    日
                  刑事第４庭    審判長法  官  陳筱珮
                                      法  官  鄭水銓
                                      法  官  周煙平
以上正本證明與原本無異。
不得抗告。
                                      書記官  蕭麗珍
中    華    民    國    97    年    9     月    23    日


司法院資訊處製作；財團法人民間司法改革基金會備份。
